【裁判字號】    99,簡上,184
【裁判日期】    990730
【裁判案由】    損害賠償
【裁判全文】
臺灣臺北地方法院民事判決      99年度簡上字第184號
上訴人即附  乙○○
帶被上訴人
訴訟代理人  張復鈞律師
            簡榮宗律師
複  代理人  朱峻賢律師
被上訴人即  丙○○
附帶上訴人
訴訟代理人  周建才律師
上列當事人間請求損害賠事件，上訴人對於中華民國九十九年二
月九日本院臺北簡易庭九十八年度北簡字第三○五七七號第一審
判決提起上訴，被上訴人提起附帶上訴，經本院於民國九十九年
七月十五日言詞辯論終結，判決如下：
    主  文
乙○○上訴駁回。
原判決關於駁回丙○○後開第三項之訴部分及假執行之宣告與訴
訟費用之負擔均廢棄。
上開廢棄部分，乙○○應再給付丙○○新台幣貳拾萬元及自民九
十八年八月二十五日起至清償日止，按年息百分之五計算之利息
。
丙○○其餘附帶上訴駁回。
第一審訴訟費用由乙○○負擔十分之九，其餘由丙○○負擔。第
二審訴訟費用由乙○○負擔，附帶上訴訴訟費用由乙○○負擔十
分之八，其餘由丙○○負擔。
    事實及理由
一、被上訴人即附帶上訴人丙○○主張：
（一）丙○○為經營彩券行即「六星京站商行」，前於民國九十
      八年六月上旬向乙○○承租門牌號碼為臺北市○○街九七
      號一樓房屋（下稱系爭房屋）以為營業處所，雙方並簽訂
      租賃契約（下稱系爭租約），約定每月租金為新臺幣（下
      同）五萬元，押租金十五萬元，租期一年，自九十八年六
      月十日起至九十九年六月九日止。丙○○承租後隨即僱工
      進行裝修、將營業用具遷入準備經營公益彩券行營業使用
      。詎於九十八年六月十日晚間，乙○○之代理人即其妻劉
      美霞竟告知系爭房屋不願出租予丙○○，嗣又將系爭房屋
      之鐵門遙控鎖更換，使丙○○無法將鐵捲門打開使用系爭
      房屋。惟系爭房屋既已出租予丙○○，乙○○就系爭房屋
      之使用即應受限制，除不能任意進出外，更不能干涉丙○
      ○之使用，更不能任意進入更換門鎖，影響丙○○之使用
      。乙○○無理要求收回系爭房屋已屬違約，更致丙○○因
      無法使用而受有損害，丙○○即發函解除系爭租約，要求
      乙○○返還上開押租金及租金及賠償丙○○所受之損害。
（二）丙○○已給付押租金十五萬元及九十八年六月份租金五萬
      元，又丙○○因此購買留在系爭房屋內冷氣機一臺，已支
      出一萬元，並為裝修系爭房屋及添購生財器具，損失五萬
      元，而丙○○因系爭租約解除而無法按照原定計畫經營公
      益彩券行，一年之營業損失為二十萬元，以上共計四十六
      萬元。丙○○爰依據債務不履行之契約解除後回復原狀及
      不當得利、損害賠償之法律關係，請求乙○○給付四十六
      萬萬元及本案起訴狀繕本送達翌日（即九十八年八月二十
      五日）起至清償日止，按年息百分之五計算之利息。
（三）對於乙○○抗辯之陳述：
   1、丙○○自九十八年六月十日迄至本案訴訟，均未接獲乙○
      ○通知換門鎖並請丙○○前往領取鑰匙，且丙○○承租系
      爭房屋既然係為經營彩券行使用，營業上當然需使用面對
      道路之門口，在無法開啟大門而僅能從地下室出入之情狀
      下，難謂系爭房屋已經合於租賃之目的而供使用。
   2、丙○○承租系爭房屋係為營業使用，需於使用目的即開始
      營業後而有得利，方得為不當得利之判斷標準，然丙○○
      就系爭房屋因乙○○換鎖而無法營業使用，衡情並無受利
      之情，並無不當得利。
   3、又依劉美霞於原審所證「我是在九十八年六月五日就交付
      鑰匙給原告。簽約當天有交押租金十萬元。租屋時有一臺
      冷氣，是上任房客留下來的，房客希望留下來只算一萬元
      ，原告也有付這一萬元，我就有付給前任房客」等語，即
      見冷氣機部分係附隨系爭租約中為租約之一部分，作價由
      丙○○承受後準備於現地使用，而冷氣機有因地置宜之特
      性，解約後丙○○並無保留冷氣機之實益，嗣該冷氣機事
      後也因乙○○另再出租與他人時，併同系爭房屋之租約一
      併轉給後手使用，冷氣機之買賣自應隨系爭租約一併解除
      。系爭租約既經合法解除，兩造間關於契約關係所生之效
      果均要回復原狀，關於冷氣機部分當然需依作價數額返還
      予丙○○。縱認冷氣機之買賣契約未被解除，但丙○○確
      已支付價金予乙○○，而冷氣機於系爭租約解除時仍於原
      處由乙○○持有，則此應屬乙○○不法取得利益，應由乙
      ○○返還。
二、上訴人即附帶被上訴人乙○○辯稱：
（一）丙○○向乙○○表示承租系爭房屋係作為公益彩券電腦彩
      券與刮刮樂彩券之用，然丙○○卻違反當初之約定，轉而
      提供系爭房屋供他人籌備經營燒臘店。而雙方同意於九十
      八年六月十日簽定系爭租賃契約，然丙○○為能如期開張
      做生意，故於九十八年六月十日前便要求乙○○先給予系
      爭房屋鑰匙，便於丙○○能事先將部分設備事先備妥，因
      此，乙○○係於九十八年六月十日之前便將系爭房屋連同
      可直接通往系爭房屋之地下室鑰匙一併交付丙○○，丙○
      ○遂於九十八年六月十日前即將部分器具搬入系爭房屋。
（二）而乙○○於系爭房屋之前任房客搬離後，鑑於系爭房屋保
      全考量及使用二十餘年之門鎖老舊耗損，且考量丙○○仍
      持有地下室鑰匙可直接通往系爭房屋，故於系爭租約始日
      即六月十日前更換鐵捲門門鎖，而此屬乙○○修繕系爭房
      屋之行為，合於系爭租約第十一條「房屋因自然之損壞有
      修繕必要時，由甲方負責修理」之約定，況乙○○修繕門
      鎖之後，曾經通知丙○○前來拿取鑰匙，且於門鎖更換之
      後，丙○○仍能進入系爭房屋屋內搬運瓦斯爐、桌椅等，
      可見丙○○並無無法使用系爭房屋之情事。
（三）嗣後，乙○○亦曾通知丙○○前來拿取新鑰匙，然丙○○
      並未主動聯絡，即丙○○對於乙○○已提出之給付，無故
      拒絕受領，顯見丙○○有受領遲延之情事，而非乙○○有
      給付遲延之情事。乙○○更為此前往系爭房屋察看，竟發
      現原本放置於一樓房屋之瓦斯爐、桌椅等生財器具已搬，
      顯見丙○○仍能進入系爭房屋搬運物品，亦徵丙○○並非
      無法使用系爭房屋，乙○○並無給付遲延之情事，丙○○
      解除系爭租約，於法無據。
（四）丙○○遲延給付九十八年七、八月租金，經乙○○於九十
      八年八月十三日寄發存證信函催告應於函到後五日內給付
      所積欠之租金共計十萬元，若逾期仍未給付，則以該函為
      終止系爭租約之意思表示，然丙○○迄今仍未給付所積欠
      之租金，故乙○○因丙○○違約而終止系爭租約，應屬有
      據。又丙○○所積欠之上開租金十萬元，依據系爭租約第
      五條之約定，本可自押租保證金中予以扣除，又乙○○因
      本案支出律師費用六萬元，屬乙○○因丙○○違約所支出
      之費用，依據系爭租約第十二條之約定，乙○○亦可向丙
      ○○求償，故可自返還押租保證金之債務中予以抵銷。而
      關於丙○○請求返還之六月份租金，因丙○○之解除契約
      並不合法，且乙○○於系爭租約終止前仍繼續提供系爭房
      屋予丙○○使用，乙○○自無須返還已收受之六月份租金
      五萬元。又乙○○因丙○○未繼續給付租金而終止系爭租
      約，則此屬可歸責丙○○之事由所致，丙○○請求乙○○
      賠償其所支出裝修費用與生財器具共計五萬元之損害，並
      無理由。而就冷氣機價金一萬元部分，此係兩造於簽訂系
      爭租約時，另行合意由乙○○以一萬元價金出售冷氣機予
      丙○○，兩造就冷氣機部份係成立獨立於系爭租約外之買
      賣契約，縱丙○○解除系爭租約為有理由，然其並無解除
      冷氣機買賣契約之法律上依據。至丙○○主張營業損失部
      分，臺北市中正區各彩券投注站每月平均佣金收入雖為八
      萬四千餘元，尚須扣除投注站每月固定之營業費用支出，
      每年應不到二十萬元，丙○○之舉證仍屬不足。此外，乙
      ○○於九十八年六月五日已經交付系爭房屋鑰匙供丙○○
      進行裝潢，可知丙○○已實際使用系爭房屋約十日，故縱
      認丙○○解除系爭租約為有理由，其亦受有相當於系爭房
      屋租金之不當得利約一萬七千元，乙○○即得就此不當得
      利予以抵銷，且依民法第二百六十一條準用第二百六十四
      條規定，乙○○就此部分亦得與丙○○之九十八年六月租
      金及押租金返還請求主張同時履抗辯。
三、原審判決乙○○應給付丙○○二十一萬元（即押租金十五萬
    元、六月份租金五萬元及冷氣機作價一萬元，共計二十一萬
    元），及自九十八年八月二十五日起至清償日止按年息百分
    之五計算之利息，並駁回丙○○其餘之訴，另就丙○○勝訴
    部分依職權為假執行之宣告。乙○○不服原審判決提起本件
    上訴，並於本院為上訴聲明：（一）原判決不利於乙○○之
    部分廢棄；（二）廢棄部分，丙○○於第一審之訴駁回。丙
    ○○為答辯聲明：上訴駁回，並就其敗訴部分提起附帶上訴
    ，其附帶上訴聲明求為：
    （一）原判決不利於丙○○部分廢棄。（二）乙○○應再給
    付丙○○二十五萬元，及自九十八年八月二十五日起至清償
    日止，按年息百分之五計算之利息。乙○○就附帶上訴為答
    辯聲明：附帶上訴駁回。
四、首查：丙○○為經營彩券行即「六星京站商行」，前於九十
    八年六月上旬向乙○○承租系爭房屋以為營業處所，雙方並
    簽訂系爭租約，約定每月租金為五萬元，押租金十五萬元，
    租期一年，自九十八年六月十日起至九十九年六月九日止，
    丙○○業已給付上開押租金十五萬元及九十八年六月份租金
    五萬元予乙○○，此外，雙方就系爭房屋內原有之冷氣機一
    台，亦約定由丙○○繼續使用，丙○○並為此給付一萬元價
    金予乙○○。乙○○於簽署系爭租約之後，更換系爭房屋之
    大門鐵捲門遙控器，丙○○為此寄發存證信函要求乙○○應
    於文到後三日內將系爭房屋交付丙○○，之後再以乙○○未
    能交付系爭房屋為由，以寄發存證信函予丙○○之方式為解
    除系爭租約之意思表示，乙○○已經收受上開存證信函等情
    事，為兩造所不爭執，並有丙○○於原審所提出之系爭租約
    （原證一）、劉美霞之簽收收據（原證五）、匯款單（原證
    六）、同意書及台北市商業處函文與公益彩券電腦型彩券經
    銷商一般彩券店合約書（原證七、九）各一份為證。其次，
    丙○○主張乙○○擅自更換系爭房屋之鑰匙，事後亦未交付
    鑰匙，致使丙○○無法使用系爭房屋而受有損害，丙○○即
    發函解除系爭租約，要求乙○○返還上開押租金及租金及賠
    償丙○○所受之損害，然為乙○○所不承認，並以上開情事
    資為抗辯。
五、乙○○辯稱伊係應丙○○之要求而更換門鎖，且伊於換鎖完
    畢後，已經通知丙○○領取鑰匙，且丙○○並未因系爭房屋
    更換鑰匙而有無法就系爭房屋為使用收益，是否可採？經查
    ：
（一）證人何寶洪於原審到庭具結證稱「原告（即丙○○）說他
      那個地方開彩券，一邊門口可以開燒臘店，因為我有工具
      ，他叫我去幫他開燒臘店。九十八年六月五日左右，原告
      給我一把鑰匙叫我去裝潢要開店，一個禮拜左右後陸續搬
      東西進去，九十八年六月十幾號的時候就打不開門了，因
      為我還有地下室的鑰匙，進去看，裡面的用手動也不能開
      門等語（見原審卷第一百零九頁）。證人即鎖匠張嘉政於
      原審亦具結證稱「我修理過的都會輸入電腦，我確認是九
      十八年六月十六日有到臺北市○○街九十七號一樓修理電
      動鐵捲門，我到現場測試是不是遙控或馬達的問題，有確
      定打不開，我用千斤頂把鐵捲門打開進去，在拉馬達的鏈
      條，才打開門，我們進去裡面，看看裡面的開關可不可以
      按開門，但是按不開，確定遙控器沒有作用，然後我就看
      到地上有壹台舊的遙控接收器，上面裝了壹台新的，判斷
      是有被更換過等語（見原審卷宗第一百一十頁）。證人即
      乙○○配偶劉美霞於原審證稱「簽約是我代表被告（即乙
      ○○）簽名的，我記得是九十八年六月十幾號時去換鎖的
      ，換鎖當天我有在場，承租人都不在，當天是假日」等語
      （見原審卷宗第一百十八頁至一百十九頁）。則從上開三
      名證人之證詞，可知乙○○之配偶劉美霞應係於簽約後即
      九十八年六月十八日前往更換系爭房屋鐵捲門之遙控鑰匙
      ，然何寶洪既然於更換前均可使用遙控鑰匙開啟門鎖進入
      系爭房屋，則乙○○辯稱系爭房屋之門鎖本有修繕之必要
      ，其係應丙○○之要求始修繕並更換門鎖，並與系爭租約
      第十一條「房屋因自然之損壞有修繕必要時，由甲方負責
      修理」之約定，即非可採。
（二）乙○○雖又辯稱伊於換鎖後已經通知丙○○前往領取鑰匙
      ，然為丙○○所不承認，證人劉美霞雖於原審證稱伊於換
      鎖後曾經將通知貼在鐵門上等語（見原審卷宗第一二一頁
      ），然劉美霞之友人即證人甲○○亦到庭證稱伊曾偕同劉
      美霞前往系爭房屋，劉美霞於A4大小紙張上書寫房東有要
      事請與我聯絡等字句，並註記手機號碼等語，則依據證人
      甲○○之上開證詞，劉美霞僅於上開紙張上留言要丙○○
      與其聯絡，但並未記載要丙○○前往領取鑰匙，是乙○○
      辯稱其已藉此方式通知丙○○前往領取鑰匙，難謂有據。
（三）復按稱租賃者，謂當事人約定，一方以物租與他方使用收
      益，他方支付租金之契約，出租人應以合於所約定使用收
      益之租賃物，交付承租人，並應於租賃關係存續中，保持
      其合於約定使用、收益之狀態。民法第四百二十一條第一
      項、第四百二十三條有明文規定，是出租人本於租賃契約
      所負之義務，並不僅止於租賃關係中交付租賃物，而應為
      將合於約定使用收益之租賃物，交付予承租人，供承租人
      為使用收益，並於租賃關係中，保持租賃物合於約定之使
      用收益之狀態。乙○○雖辯稱丙○○仍能進入系爭房屋搬
      運物品，亦徵丙○○並非無法使用系爭房屋等情，然查，
      證人劉美霞雖證稱丙○○仍持有地下室鑰匙，地下室鐵門
      可通往一樓，再自內以手動方式開啟一樓鐵門，系爭房屋
      一樓即可以此方式通往臨外馬路等語（見原審卷宗第一百
      十九頁），然證人何寶洪、張嘉政均證稱自屋內亦無法以
      手動之方式開啟鐵捲門等語（見原審卷宗第一百零八頁、
      第一百一十頁），而衡之證人劉美霞為乙○○之配偶且代
      理乙○○締結系爭租賃契約，證人何寶洪為受雇於丙○○
      替其經營燒臘店之員工、證人張嘉政為應丙○○要求前來
      修理、開鎖之人，證人劉美霞之上開證詞應有偏頗乙○○
      之虞，而為本院所不採。而丙○○承租系爭房屋係為經營
      彩券行生意，前已確認，則衡之常情，系爭房屋既然係為
      經營彩券行使用，營業上當然需使用面對道路之門口，以
      利進出，在乙○○更換門口鐵捲門之遙控鑰匙之後，丙○
      ○及前來購買彩券之客戶無法直接自大門進出僅能從地下
      室出入，難謂系爭房屋已經合於租賃之目的而供使用。是
      丙○○主張乙○○並未交付合於約定使用收益狀態之系爭
      房屋，應為可採。
六、承上所述，乙○○與丙○○締結系爭租約之後，乙○○依約
    應交付合於約定使用收益狀態之系爭房屋予丙○○，並於租
    賃期間內保持系爭房屋合於約定使用收益之狀態，然乙○○
    未依債之本旨為履行，於締約後雖然交付系爭房屋予丙○○
    ，然擅自更換系爭房屋之鐵捲門遙控鎖，致使系爭房屋無法
    自門口進出而僅能從地下室進出，即丙○○無法以約定之方
    式就系爭房屋為使用收益，而係屬可歸責於乙○○之事由所
    致之不完全給付，故丙○○催告乙○○於限期交付合於約定
    使用收益之系爭房屋予丙○○，於期限經過後以乙○○仍未
    依約履行上開義務為由，為解除系爭租約之意思表示，於法
    並無不合。又按解釋意思表示，應探求當事人真意，不得拘
    泥於所用之辭句，民法第九十八條定有明文。是故，於探求
    當事人立約真意時，所應力求者，乃於解釋契約條款時，斟
    酌當事人訂約時客觀上所存在之一切情事，以契約當事人所
    欲達成之契約目的為基準，不違背契約本質，而為符合公平
    正義之契約解釋。至所謂契約之目的，係指當事人基於契約
    內容所欲達成之經濟效果。而所謂契約之本質，則係指通常
    交易觀念，及一般交易當事人所得合理預期之給付目的與契
    約利益而言。從而兩造就原本裝置於系爭房屋內之冷氣機雖
    互為以一萬元作價由丙○○承受之意思表示合致，然查，證
    人劉美霞於原審證稱「租屋時有一台冷氣，是上任房客留下
    來的，房客希望留下來只算一萬元，原告（即丙○○）也有
    付這一萬元，我就有付給前任房客」（見原審卷宗第一百十
    八頁），可知以上開冷氣機作價一萬元由丙○○承受，係因
    前任房客已經將該台冷氣機裝置於系爭房屋之故，如未能作
    價由丙○○承受，則丙○○將另行花費裝設冷氣機，且乙○
    ○如拆除冷氣機後另覓處所放置，對於雙方均屬不便，故約
    定作價由丙○○承受。若謂就冷氣機部分為獨立之買賣契約
    ，如系爭租約已經不存在而丙○○仍有以一萬元代價買受該
    台冷氣機之義務，顯當事人於締約時之真意相違。綜上，丙
    ○○主張系爭租賃契約已經解除而溯及消滅，乙○○應返還
    押租金十五萬元及六月份租金五萬元，及冷氣機作價之一萬
    元，共計二十一萬元，為有理由，應予准許。
七、再按損害賠償，除法律另有規定或契約另有訂定外，應以填
    補債權人所受損害及所失利益為限。依通常情形，或依已定
    之計劃、設備或其他特別情事，可得預期之利益，視為所失
    利益，民法第二百十六條有明文規定，又凡依外部情事，足
    認其已有取得利益之可能，因責任原因事實之發生，致不能
    取得者，即為所失之利益，應由債務人賠償，而不以有取得
    利益之絕對確實為必要，最高法院亦著有七十七年度台上字
    第二五一四號裁判要旨可資參照。丙○○承租系爭房屋既然
    本預供作經營彩券行所用，故丙○○主張其現因系爭租約解
    除而無法按照原定計畫經營公益彩券行，受有營業損失之損
    害，依據上開說明，應為可採。查系爭房屋所在之台北市中
    正區，各彩券投注站之九十八年六月至九十九年三月平均每
    月佣金收入為八萬四千二百０一元乙節，有台灣彩券股份有
    限公司之九十九年五月三日台彩字第99-2-00076號函一紙在
    卷可稽，從而丙○○主張縱使扣除每月房租支出五萬元及其
    餘成本等，其於原租賃一年期間仍受有共計二十萬元之營業
    損失，依據社會通念，應無過高而堪以採信。從而丙○○請
    求乙○○賠償所失利益二十萬元，應為可採。
八、至丙○○又主張其受有支出裝修費用與生財器具費用共計五
    萬元之損害，乙○○應負賠償責任，惟按當事人主張有利於
    己之事實者，就其事實有舉證之責任，民事訴訟法第二百七
    十七條前段有明文規定，復按最高法院十七年上字第九一七
    號判例要旨載明「民事訴訟如係由原告主張權利者，應先由
    原告負舉證之責，若原告先不能舉證，以證實自己主張之事
    實為真實，則被告就其抗辯事實即令不能舉證，或其所舉證
    據尚有疵累，亦應駁回原告之請求。」是丙○○就其對乙○
    ○有上開損害賠償請求權，即應負舉證之責任，然丙○○並
    未能舉證其受有支付上開五萬元費用之損害，是其上開主張
    即難謂有據。
九、而乙○○雖以丙○○應給付之七、八月份租金及律師費用六
    萬元，及丙○○使用系爭房屋約十日而應返還之相當於租金
    之不當得利，以為抵銷並為同時履行之抗辯，然系爭租約係
    因可歸責於乙○○之事由之不完全給付，而為丙○○為解除
    契約之意思表示，丙○○已無給付七、八月份租金之義務，
    且乙○○縱支付本案律師費用，丙○○亦無義務予以賠償。
    而丙○○雖使用系爭房屋，然丙○○係信任乙○○將忠實履
    行系爭租約而於系爭房屋進行裝置營業設備之工程，現系爭
    房屋因可歸責於乙○○之事由而解除，則丙○○使用系爭房
    屋應無任何利益可言。是以乙○○為上開抵銷及同時履行之
    抗辯，均屬無據。
十、綜上所述，丙○○請求乙○○給付上開四十六萬元與利息，
    應以其中四十一萬元及自九十八年八月二十五日起至清償日
    止，按年息百分之五計算之利息，為有理由，應予准許，逾
    此部分，為無理由，應予駁回。原審就上開應予准許之四十
    一萬元部分，就其中二十一萬元部分為丙○○勝訴判決，並
    依職權宣告假執行，即無不合，乙○○指摘原判決此部分不
    當，求予廢棄改判，為無理由。原審就丙○○其餘應予准許
    部分即二十萬元部分，為丙○○敗訴判決，即有不合，丙○
    ○指摘此部分不當，提起附帶上訴求為廢棄改判，請求乙○
    ○應再給付二十萬元，為有理由。就上開不應准許即五萬元
    部分，原審為丙○○敗訴判決，亦無不合，丙○○提起附帶
    上訴，指摘原判決此部分不當，求予廢棄改判，為無理由，
    應予駁回。
十一、兩造其餘主張陳述及所提之證據，經本院審酌後，認均不
      足以影響本判決之結果，均毋庸再予論述，附此敘明。
據上論結，本件乙○○之上訴，為無理由，丙○○之附帶上訴，
為一部有理由，一部無理由，依民事訴訟法第四百三十六條之一
第三項、第四百五十條、第四百四十九條第一項、第七十八條、
第七十九條，判決如主文。
中    華    民    國     99     年    7     月  30    日
                  民事第四庭  審判長法  官  周祖民
                                    法  官  鄧德倩
                                    法  官  匡  偉
以上正本係照原本作成。
本判決不得上訴。
中    華    民    國     99     年    7     月  30    日
                                    書記官  巫玉媛

司法院資訊處製作；財團法人民間司法改革基金會備份。
